臺灣臺北地方法院民事判決　八十九年度重訴字第九九三號
　　原　　　告　林郭氣甲○○.
　　　　　　　　林淑娥甲○○.
　　　　　　　　林美娥甲○○.
　　　　　　　　林境暊甲○○.
　　　　　　　　林欣誼甲○○.
　　　　　 　　 林尚誼甲○.
　　　　　　　　林美雲甲○○.
　　　　　　　　林淑卿甲○○.
　　　　　　　　林境瑤甲○○.
　　共　　　同
　　訴訟代理人　陳佳瑤律師
　　被　　　告　乙○○
　　訴訟代理人　楊崇森律師
　　複代 理 人　楊詠熙律師
右當事人間請求不動產所有權移轉登記事件，本院判決如左：
    主      文
被告應將如附表一、附表二、附表三所示土地暨建物之所有權移轉登記與原告林郭氣
、林淑娥、林美娥、林境暊、林欣誼、林尚誼、林美雲、林淑卿、廖林淑華、林境瑤
及被告乙○○公同共有。
訴訟費用由被告負擔。
原告假執行之聲請駁回。
    事實及理由
甲、程序方面：
一、原告甲○○於民國九十一年六月十八日死亡，有原告提出之死亡證明書一紙附卷
    可稽，原告之繼承人除被告外均於同年十月二十二日具狀聲明承受訴訟，其等聲
    明承受訴訟，與法相符。
二、按訴狀送達後，原告不得將原訴變更或追加他訴，但因情事變更而以他項聲明代
    最初之聲明者，不甚礙被告之防禦及訴訟之終結者，不在此限，民事訴訟法第二
    百五十五條第一項第四款、第七款定有明文。本件甲○○於八十九年四月十八日
    起訴請求被告將如附表一、附表二、附表三所示土地暨建物所有權移轉登記並返
    還原告甲○○。訴訟進行中，甲○○於九十一年六月十八日死亡，原告聲明承受
    訴訟後，於同年十二月十日具狀變更聲明為請求被告將上開不動產移轉登記為兩
    造公同共有，依民事訴訟法第二百五十五條第一項第四款、第七款規定，應予准
    許，先予敘明。
乙、實體方面：
一、原告主張：如附表一、附表二、附表三所示土地暨建物（以下簡稱系爭不動產）
    係兩造之被繼承人甲○○於被告求學期間出資購買，借用被告名義信託登記，甲
    ○○之財產借用被告及其他子孫名義信託登記後，仍為甲○○所有且系爭不動產
    各項權利義務仍由甲○○行使，所有權狀是甲○○之妻林郭氣為甲○○保管，附
    表二所示土地所有權狀現在仍在林郭氣保管中，附表三所示土地及建物所有權權
    狀目前在合作金庫，系爭不動產之稅金是甲○○繳交，甲○○死亡後到目前為止
    都是原告林郭氣在繳。詎被告回國後，於八十八年間向其母林郭氣稱其辦理戶籍
    登記需要所有權狀，林郭氣方將附表一所示土地及建物之所有權狀交給被告，甲
    ○○嗣於八十八年十一月間以存證信函催請被告返還上揭所有權狀未果，甲○○
    乃於同年十二月間以存證信函通知被告終止信託關係，催告被告應於七日內協同
    辦理所有權移轉登記，但被告遲未將系爭不動產移轉登記與甲○○，甲○○嗣於
    九十一年六月十八日死亡，系爭不動產應由全體繼承人繼承等語。並聲明：(一)如
    主文第一項所示。(二)願供擔保請求宣告假執行。
二、被告則以：甲○○多年前係基於身後為子女分產的意思，將其所有不動產分別贈
    與被告及其他兄弟，並辦妥移轉登記，系爭不動產係甲○○買的，並贈與被告，
    絕非信託，林郭氣是幫被告保管權狀，八十九年以後的稅金都是被告自己繳的，
    被告因念甲○○無何收入，且被告出國留學多年，故允甲○○代將房屋出租並收
    取租金，同時代繳房屋稅、地價稅，此皆出於體恤孝養父母之微忱，被告回國後
    想收租金，但是林郭氣告訴房客如果跟被告簽約就不讓房客做生意等語，資為抗
    辯。答辯聲明：駁回原告之訴。
三、本件經協議簡化爭點及不爭執點後，兩造同意就協商整理之爭點為言詞辯論，合
    先敘明。查，系爭不動產均是由甲○○出資購買，於六十四年、七十一年、七十
    六年、七十八年、八十年間，登記於被告名下，且系爭不動產的所有權狀在八十
    八年之前都是由林郭氣保管、租金都是由甲○○委由林郭氣去收取、管理維護也
    是被告的父母（甲○○、林郭氣）在處理，八十八年以前的地價稅、房屋稅都是
    由甲○○繳交等情，為兩造所不爭執，堪信為真實。
四、原告主張系爭不動產係甲○○借用被告名義信託登記，甲○○於八十八年十二月
    間終止信託關係之事實，惟被告否認其與甲○○有信託關係，並辯稱：系爭不動
    產均係甲○○贈與云云。是本件應審究者，為甲○○究係將系爭不動產所有權贈
    與被告？或僅係借用被告之名義登記？此乃兩造主要之爭執點。經查：甲○○於
    九十年五月十日親自到庭表明其係借被告的名字登記（參見本院九十年五月十日
    準備程序筆錄），且被告對系爭不動產均是由甲○○出資購買，於六十四年、七
    十一年、七十六年、七十八年、八十年間登記於被告名下後，在八十八年以前系
    爭不動產的歷年稅賦均是由甲○○繳交，在被告回國之前（被告回國之時間，被
    告先稱八十八年間，後改稱八十七年間），租金是由甲○○委由林郭氣收取、所
    有權狀非由被告持有、系爭不動產之管理維護均非由被告為之等情，並不爭執，
    可見本件與一般社會上不動產贈與時通常會交由受贈者使用、由受贈者保有權狀
    及負擔爾後之稅賦等費用之常態不合。次查，證人即甲○○之長女林淑娥到庭結
    證稱：「我父親甲○○有交代我將他部分財產信託登記在被告名下及其他三位兄
    弟的名下」、「（九十一年十一月四日之爭點整理書狀之附表是否是你父親信託
    登記給他們的？）是。」等語、又證人甲○○之長男林境暊結證稱：「（九十一
    年十一月四日民事爭點整理狀(二)附表所示之不動產，你是如何取得的？）這些都
    是父母用我的名義買的，．．，當時登記給四兄弟及其他姊妹的時候是暫時登記
    的性質，登記給我名下不動產權狀都由父母保管，稅捐也是父母在繳，．．。」
    、「父親借我名字登記的不動產有出租，租約是我代我父母訂的，租金是父母在
    收。」等語，又證人甲○○次男林境鴻之妻即原告林欣誼、林尚誼之母廖美華結
    證稱：「（登記在林欣誼、林尚誼之不動產是誰出資的？）都是甲○○出資的，
    當時登記的時候是說借用他們的名字登記，沒有說要贈送給他們，這幾筆的權狀
    都是甲○○及林郭氣在保管，稅捐也是甲○○及林郭氣在繳。」等語，證人即甲
    ○○之三子林境瑤亦到庭結證稱：「（爭點整理狀附表所示之二筆地、四棟房子
    是你父親信託給你還是贈與給你的？）是信託登記給我。」、「（登記當時父親
    有無說是要送給你們？）當時年紀很小，所有的事情都是大姐在處理，當時只是
    說先登記在我們幾個兄弟名下，沒有說要送給我們。」、「（登記在你名義下的
    不動產，權狀是誰在保管？）都是父母親在保管，稅金也是父母親在繳，也是父
    母親在管理這些房子，從登記之後父親並沒有把房子交付給我。」等語明確（以
    上均請參見本院九十一年十一月二十六日、同年十二月十日言詞辯論筆錄）。被
    告雖提出錄音帶暨譯文以證明贈與，然該錄音內容係被告未經證人同意私自所錄
    證人與被告或被告之妻交談之內容，得否作為證據已有可疑，且證人於交談時是
    否因囿於情面等因素而未能為真實之陳述亦非無疑，證人既已到庭具結後作證，
    且林境暊、廖美華、林境瑤之證詞對其等自身並非有利，其等之證詞應堪採信。
    甲○○主張其係借名登記，其登記與子孫之不動產仍為其所有及各項權利義務仍
    由甲○○行使乙節，與證人林淑娥、林境暊、廖美華、林境瑤之證詞，互核相符
    ，足認甲○○生前陸續將其出資之多筆不動產，登記在林境暊、林境鴻之子（林
    欣誼、林尚誼）、林境瑤及四男即被告名下，均僅係借名登記，歷年來上開不動
    產之所有權義仍由甲○○本人行使及負擔，甲○○並無分析家產及贈與之意思。
    是被告辯稱：甲○○多年前係基於身後為子女分產的意思，將其所有不動產分別
    贈與被告及其他兄弟云云，即不足採。
五、按信託契約之受託人不僅就信託財產承受權利人之名義，且須就信託財產，依信
    託契約所定內容為積極的管理或處分。並非將自己之財產，以他人名義登記時，
    雙方之間當然即有信託關係存在。本件原告之被繼承人甲○○，僅以其出資購買
    之系爭不動產，名義上登記於被告名下，被告自始未負管理、處分之義務，該不
    動產之管理、使用、處分悉由甲○○或委由其妻林郭氣辦理，自與信託契約之要
    件不符。且本件兩造均未主張甲○○有因依法不得登記取得系爭不動產始藉被告
    名義取得系爭不動產之情形，可見本件亦非屬消極信託之情形。惟按法院應依職
    權為法律之適用，不受當事人所陳述法律上見解之拘束。本件原告已清楚表明其
    請求之原因事實，主張甲○○係借被告名義為「信託」登記，該「信託」已經終
    止，而請求被告移轉系爭不動產。其就本件權利義務之發生、消滅已為事實上及
    法律上陳述，法院即應依職權為法律之適用。本件兩造均未主張甲○○有因依法
    不得登記取得系爭不動產及為逃避強制執行而以被告名義登記之情形，是本件借
    名登記，雖未有何經濟上之特定目的，而與信託法第一條規定之情形有間，但並
    無違反法律之強制規定及禁止規定，或背於公共秩序或善良風俗，自不發生無效
    之情形。本件純粹係借名登記，依訂約當時具體之情形觀察，且甲○○自陳其係
    借被告的名字登記，其並不瞭解信託的意思等語（參見本院九十年五月十日準備
    程序筆錄），應認本件並非信託契約，當事人之真意，係甲○○將其出資買受之
    系爭不動產，外觀上以買賣或贈與等為原因移轉登記與被告名下，而管理、使用
    、處分權仍屬於甲○○之無名契約，其契約重在當事人間之信任關係，並無不
    法，應屬合法有效之契約，性質與委任契約類同，應類推適用委任關係終止、消
    滅之規定，不因原告將契約名之為信託契約，而影響該借名登記契約終止或消滅
    與否之判斷（最高法院九十一年度台上字第一八七一號判決參照）。按當事人之
    任何一方，得隨時終止委任契約。民法第五百四十九第一項定有明文。查原告主
    張甲○○於八十八年十二月間通知被告終止信託關係，並催告被告應於七日內協
    同辦理所有權移轉登記乙節，為被告所不爭執，並有原告提出之律師函，及被告
    提出其回覆上開律師函之臺北東門郵局六九○號存證信函在卷可佐，足認甲○○
    與被告間之借名登記契約，已於八十八年十二月間終止。系爭契約終止後，被告
    並未將系爭不動產移轉登記與甲○○，甲○○嗣已於九十一年六月十八日死亡，
    系爭不動產即應由全體繼承人即兩造全體繼承或代位繼承。從而，原告請求被告
    將如附表一、附表二、附表三所示土地暨建物所有權移轉登記為原告林郭氣、林
    淑娥、林美娥、林境暊、林欣誼、林尚誼、林美雲、林淑卿、廖林淑華、林境瑤
    及被告乙○○公同共有，洵屬有據，應予准許。
六、從而，原告請求被告將如附表一、附表二、附表三所示土地暨建物所有權移轉登
    記與原告林郭氣、林淑娥、林美娥、林境暊、林欣誼、林尚誼、林美雲、林淑卿
    、廖林淑華、林境瑤及被告乙○○公同共有，為有理由，應予准許。
七、原告陳明願供擔保，請求宣告假執行，惟所有權移轉登記請求之判決，係意思表
    示之給付判決，依強制執行法第一百三十條規定即得單獨向地政機關辦理登記，
    自無開始強制執行之必要（最高法院著有四十九年台上字第一二二五號判例可資
    參照），故本件不得宣告假執行，原告聲請宣告假執行，不應准許，應予駁回。
八、因本件為判決之基礎已臻明確，兩造其餘主張、陳述並所提之證據，經審酌後，
    認均與本件之結論無影響，故不再一一論述；至於被告聲請調取甲○○全部病歷
    ，無非係要證明甲○○罹患老年癡呆症，被告懷疑若干兄弟姊妹哄騙利用甲○○
    名義進行奪產之陰謀云云，惟甲○○既已於九十年五月十日親自到庭陳述其係借
    被告的名字登記並表明起訴之意思，即無調取其病歷之必要；又被告聲請向經濟
    部中部辦公室調取訴外人源記纖維工業股份有限公司之公司變更登記資料及八十
    六年十二月三十日被告在該公司持股減少之依據資料，亦與本件之結論無涉，亦
    無再予調查之必要，附此敘明。
九、據上論結：本件原告之訴為有理由，依民事訴訟法第七十八條，判決如主文。
中　　　華　　　民　　　國　　九十一　　年　　　十二　　月　　三十一  　日
                              民事第五庭法      官  羅富美
右為正本係照原本作成
如對本判決上訴，須於判決送達後廿日內向本院提出上訴狀
中　　　華　　　民　　　國　　九十一　　年　　　十二　　月　　三十一  　日
                                        法院書記官　郭錦賢
